ACORDAO-COMPLETO-2471506

ACÓRDÃO 8774/2021 ATA 21/2021 - PRIMEIRA CÂMARA

VISTOS, relatados e discutidos estes autos em que se aprecia recurso de reconsideração interposto pelo Conselho de Participação e Integração da Comunidade Afro Brasileira de Araxá (Coafro) contra o 4.117/2019-TCU-Primeira Câmara, por meio do qual o Tribunal julgou suas contas irregulares, imputando-lhe débito e aplicando-lhe multa, em razão da impugnação total das despesas do Pronac 11-3197,
ACORDAM os Ministros do Tribunal de Contas da União, reunidos em Sessão da Primeira Câmara, diante das razões expostas pelo Relator, em:
9.1. com fundamento nos arts. 32, inciso I, e 33 da Lei 8.443/1992, conhecer e negar provimento ao recurso de reconsideração, mantendo-se inalterado o acórdão recorrido;
9.2. remeter cópia deste acórdão ao recorrente.

Recurso de reconsideração interposto pelo Conselho de Participação e Integração da Comunidade Afro Brasileira de Araxá (COAFRO) contra o Acórdão 4.117/2019-TCU-Primeira Câmara, por meio do qual o Tribunal julgou suas contas irregulares, imputou-lhe débito e aplicou-lhe multa.

Primeira Câmara

Conselho de Participação e Integração da Comunidade Afro Brasileira de Araxá.

3. Recorrente: Conselho de Participação e Integração da Comunidade Afro Brasileira de Araxá (23.367.436/0001-19).

13.1. Ministros presentes: Walton Alencar Rodrigues (Presidente), Bruno Dantas (Relator), Vital do Rêgo e Jorge Oliveira.
13.2. Ministro-Substituto convocado que não participou da votação: Augusto Sherman Cavalcanti.
13.3. Ministro-Substituto presente: Weder de Oliveira.

BRUNO DANTAS

Ministro Vital do Rêgo.

Cuidam os autos de recurso de reconsideração interposto pelo Conselho de Participação e Integração da Comunidade Afro Brasileira de Araxá-Coafro (Peças 73 e 74) contra o Acórdão 4117/2019-TCU-Primeira Câmara.
A tomada de contas especial (TCE) que deu origem a estes autos foi instaurada pelo extinto Ministério da Cultura em razão da impugnação total das despesas, em virtude da não aprovação da prestação de contas, do Pronac 11-3197 firmado entra aquela pasta ministerial e o Coafro para a realização do projeto "Tambores Africanos".
A deliberação recorrida apresentou o seguinte teor:
"9.1. julgar irregulares as contas do Conselho de Participação e Integração da Comunidade Afro Brasileira de Araxá - COAFRO (23.367.436/0001-19) e do Sr. Clayton Aires da Silva (XXX.054.576-XX) , com fundamento nos arts. 1º, inciso I, 16, inciso III, alíneas "b" e "c", da Lei 8.443/1992, c/c os arts. 1º, inciso I, e 209, incisos II e III, do Regimento Interno do TCU;
9.2. condenar os responsáveis acima mencionados, solidariamente, com fundamento no art. 19, caput, da Lei 8.443/1992, c/c o art. 210 do Regimento Interno do TCU, ao pagamento da quantia de R$ 169.000,00 (cento e sessenta e nove mil reais) , com a fixação do prazo de quinze dias, a contar das notificações, para comprovarem, perante o Tribunal (art. 23, inciso III, alínea "a", da Lei 8.443/1992, c/c o art. 214, inciso III, alínea "a", do Regimento Interno) , o recolhimento da dívida aos cofres do Fundo Nacional de Cultura, atualizada monetariamente e acrescida dos juros de mora, calculados a partir de 17/8/2011, até a data do recolhimento, na forma prevista na legislação em vigor;
9.3. aplicar ao COAFRO - Conselho de Participação e Integração da Comunidade Afro Brasileira de Araxá (23.367.436/0001-19) e ao Sr. Clayton Aires da Silva (XXX.054.576-XX) , individualmente, multa prevista no art. 57 da Lei 8.443/1992, c/c o art. 267 do Regimento Interno, no valor de R$ 15.000,00 (quinze mil reais) , fixando-lhes o prazo de 15 (quinze) dias, a contar da notificação, para que comprove, perante o Tribunal (art. 214, inciso III, alínea "a", do Regimento Interno) , o recolhimento da dívida aos cofres do Tesouro Nacional, atualizada monetariamente desde a data deste acórdão até a do efetivo recolhimento, se for paga após o vencimento, na forma da legislação em vigor;
9.4. autorizar, desde logo, nos termos do art. 28, inciso II, da Lei 8.443/1992, a cobrança judicial das dívidas, caso não atendidas as notificações;
9.5. autorizar, desde logo, caso solicitado e o processo não tenha sido remetido para cobrança judicial, o pagamento das dívidas em até 36 (trinta e seis) parcelas mensais e consecutivas, nos termos do art. 26 da Lei 8.443/1992, c/c o art. 217 do Regimento Interno/TCU, fixando-se o vencimento da primeira parcela em 15 (quinze) dias, a contar do recebimento da notificação, e o das demais a cada mês, devendo incidir sobre cada valor mensal os correspondentes acréscimos legais, na forma prevista na legislação em vigor, sem prejuízo de alertar os responsáveis de que a falta de comprovação do recolhimento de qualquer parcela implicará o vencimento antecipado do saldo devedor; 
9.6. dar ciência desta deliberação ao Procurador-Chefe da Procuradoria da República em Minas Gerais, nos termos do § 3º do art. 16 da Lei 8.443/1992, c/c o § 7º do art. 209 do Regimento Interno do TCU, para adoção das medidas que entender cabíveis."
Admitido o processamento do recurso, porquanto preenchidos os requisitos previstos nos arts. 32, inciso I, e 33 da Lei 8.443/1992, conferi efeito suspensivo aos itens 9.1, 9.2, 9.3 e 9.4 do acórdão recorrido em relação ao recorrente e aos demais devedores solidários (peça 77) .
Instruído o presente feito, faço reproduzir, com os ajustes que julgo pertinentes, o exame técnico e o encaminhamento oferecidos pela Secretaria de Recursos deste Tribunal (peça 90) , que contou com a anuência do corpo diretivo da unidade (peça 91) :
"HISTÓRICO
2. Trata-se de tomada de contas especial (TCE) instaurada pelo Ministério da Cultura, em desfavor do COAFRO - Conselho de Participação e Integração da Comunidade Afro Brasileira de Araxá (23.367.436/0001-19) e de Clayton Aires da Silva, responsável pela entidade, em razão da impugnação total das despesas do Pronac 11-3197, firmado entre aquele Conselho e o Ministério da Cultura.
2.1. O Pronac 11-3197 foi aprovado para captação no valor total de R$ 169.026,30, tendo sido captados R$ 169.000,00 (peça 7, p. 17) , entre 30/5/2011 e 31/12/2011, para a realização do projeto 'Tambores Africanos'.
2.2. O objetivo do projeto era a realização de oficinas de percussão, cuja pré-seleção contaria com quarenta alunos, dos quais vinte seriam selecionados e receberiam aulas em duas turmas, três vezes por semana, com duração de 120 minutos cada. Após as oficinas estava prevista a realização de apresentações ao público (peça 7, p. 83) .
2.3. Após desenvolvimento do processo nesta Corte de Contas, os responsáveis foram considerados revéis e condenados em razão de não terem conseguido 'comprovar a efetiva realização das apresentações programadas' o que teria ferido 'gravemente o que se pode qualificar como o núcleo central do projeto em si, pois, conforme previsto no Plano de Trabalho (peça 7, p. 2-3) , o objeto principal da avença era a realização de oficinas e apresentações, e a sua consequente divulgação, restando manifestamente não atingidos os objetivos da avença'.
2.4. Neste momento, o recorrente insurge-se contra a deliberação previamente descrita.
EXAME DE ADMISSIBILIDADE
3. Reitera-se o exame de admissibilidade contido na peça 75, que propôs a suspensão dos efeitos dos itens 9.1, 9.2, 9.3 e 9.4 do acórdão recorrido e acatado pelo Relator, Ministro Bruno Dantas (despacho de peça 77) .
EXAME DE MÉRITO
4. Delimitação
4.1. Constitui objeto do recurso definir se:
a) houve prescrição do débito e da multa;
b) a juntada das fotos (peça 74) e a Moção de Congratulações assinado pelo Presidente da Câmara Municipal de Araxá (peça 74, p. 5) são suficientes para comprovar a regularidade da aplicação dos recursos e afastar a condenação imposta pelo acórdão recorrido.
5. Da prescrição do débito e da multa
5.1. Embora o recorrente não tenha alegado a prescrição do débito e da multa, por se tratar de matéria de ordem pública o exame da questão se impõe, ante a recente decisão do Supremo Tribunal Federal - STF que julgou o Tema 899 com repercussão geral.
Análise:
5.2. A alegação de prescrição assume particular relevância, dado o recente julgamento, pelo STF, do Recurso Extraordinário 636.886 (tema 899 da repercussão geral) . Os significativos impactos deste julgamento foram objeto de análise pela Serur nos autos do TC Processo 027.624-2018-8. Por economia processual, juntou-se a estes autos (peça 89) cópia do exame e do pronunciamento da unidade emitidos pela Serur naquele processo, em que foram fundamentadas as seguintes premissas, que serão consideradas no presente exame:
a)  pela jurisprudência até então vigente, a pretensão punitiva exercida pelo Tribunal de Contas estava sujeita à prescrição, regida pelos critérios fixados no Acórdão 1441/2016-TCU-Plenário. Já quanto ao débito, a ação de ressarcimento era considerada imprescritível, por expressa previsão do art. 37, § 5º, da Constituição Federal. No entanto, ao julgar o RE 636.886, o STF conferiu nova interpretação a esse dispositivo, fixando a tese de que 'é prescritível a pretensão de ressarcimento ao erário fundada em decisão de Tribunal de Contas';
b)  embora o RE 636.886 tenha por objeto a execução de acórdão condenatório proferido pelo TCU, a interpretação conferida pelo STF ao art. 37, § 5º, da Constituição, afeta a ação de ressarcimento como um todo, abrangendo não só a execução, mas também a pretensão condenatória. E, ao contrário da decisão proferida no julgamento do tema 897 (RE 852.475) , no tema 899, relativo à atuação do Tribunal de Contas, a conclusão de que a pretensão de ressarcimento é prescritível foi estabelecida de forma categórica, sem ressalvar as condutas dolosas qualificáveis como ato de improbidade;
c)  as pretensões punitiva e de ressarcimento devem observar o mesmo regime na atividade de controle externo, dado o objetivo comum da prescrição, de fixar prazo para o Tribunal de Contas agir, buscando caracterizar o ilícito, identificar seu autor, dimensionar as consequências da conduta (em especial, a quantificação do dano) e impor as consequências legais, independentemente do fato de tais consequências terem natureza punitiva ou ressarcitória;
d)  o Código Civil e a Lei 9.873/1999 constituem as duas alternativas que, de forma mais consistente, polarizam os debates acerca do regime de prescrição a ser observado no processo de controle externo. Não obstante a relevância dos fundamentos utilizados no Acórdão 1441/2016-TCU-Plenário, favoráveis à aplicação do Código Civil, a Lei 9.873/1999 adota balizas usuais no âmbito do direito público, prevê causas de interrupção em tudo compatíveis com o processo de controle externo e já vem sendo utilizada pelo STF para limitar o exercício da pretensão punitiva pelo TCU, em decisões posteriores ao Acórdão 1441/2016-TCU-Plenário. Assim, até que sobrevenha norma específica, entende-se que a prescrição das medidas de ressarcimento a cargo do tribunal de contas deve observar o regime Lei 9.873/1999;
e)  considerando, porém, que o acórdão proferido no RE 636.886 ainda está sujeito à oposição de embargos declaratórios, não é recomendável reconhecer a prescrição desde logo, ante a possibilidade de esclarecimento da decisão em sentido diverso do ora defendido (notadamente quanto aos atos dolosos) ou mesmo a modulação de seus efeitos, para preservar as ações de controle instauradas com base no entendimento jurisprudencial até então vigente;
f)  assim, nos casos em que a prescrição não tenha ocorrido por nenhum dos dois regimes (Código Civil ou Lei 9.873/1999) , o desfecho do processo não se alterará, qualquer que seja a premissa adotada (imprescritibilidade, prescritibilidade pelo Código Civil ou pela Lei 9.873/1999) , viabilizando-se o imediato julgamento. Já nas situações em que a pretensão de ressarcimento esteja prescrita por algum dos dois regimes, ou por ambos, é recomendável que o julgamento do processo seja sobrestado, até ulterior deliberação do Tribunal.
5.3. As manifestações da Serur juntadas à peça 89 foram elaboradas quando ainda não estava disponibilizado o inteiro teor do acórdão do RE 636.886. Em nova análise após a publicação da decisão (DJe de 24/6/2020) , inclusive mediante o cotejo com os demais votos proferidos no julgamento, conclui-se pela subsistência das premissas indicadas acima, cabendo destacar dois aspectos relevantes.
5.4. O primeiro diz respeito à ressalva aos atos dolosos de improbidade. Observa-se que tanto na manifestação do TCU, como amicus curiae (peça 35 do RE 636.886) , como na manifestação do Ministério Público Federal na condição de fiscal da ordem jurídica (peça 38) , o tema 897 foi invocado com o fim de preservar a atuação dos tribunais de contas no caso de prejuízos causados dolosamente, mediante condutas típicas de improbidade administrativa. Todavia, o pedido não foi acolhido. No ponto, não houve divergência quanto ao entendimento do relator, de que 'as razões que levaram a maioria da Corte a estabelecer excepcional hipótese de imprescritibilidade, no tema 897, não estão presentes em relação as decisões do Tribunal de Contas que resultem imputação de débito ou multa'.
5.5. O segundo aspecto diz respeito à não incidência do Código Civil no regime de prescrição do ressarcimento. Nos votos em que a questão do prazo prescricional foi abordada, a referência foi sempre ao prazo quinquenal, usualmente adotado pelas normas de direito público.
5.6. Com essas explicações adicionais, passa-se à análise da prescrição no caso em exame, considerando-se as premissas indicadas anteriormente.
5.7. Partindo-se dessas premissas, passa-se ao exame da prescrição no caso em exame.
a) Análise da prescrição segundo os critérios do Acórdão 1.441/2016-TCU-Plenário
5.8. No que se refere à pretensão punitiva, o TCU tem tradicionalmente aplicado os critérios definidos no Acórdão 1441/2016-TCU-Plenário, que, em incidente de uniformização de jurisprudência, orientou-se pela aplicação do Código Civil. Por este acórdão, em linhas gerais, a prescrição subordina-se ao prazo geral de dez anos (CC, art. 205) , contado a partir da data da ocorrência do fato e interrompido pelo ato que ordenar a citação, a audiência ou a oitiva da parte.
5.9. Entre outras razões que justificaram a adoção desse critério destaca-se a de que o citado dispositivo constitui uma cláusula geral a ser empregada sempre que a pretensão for prescritível, mas a lei não estabelecer um prazo específico, como na hipótese.
5.10. Entende-se que o termo inicial para contagem do prazo é o dia 22/8/2012 (data em que foi enviada a prestação de contas ao concedente - peça 7, p.21) , enquanto a citação do responsável foi ordenada em 28/9/2018 (despacho do titular da unidade técnica (peça 20) , com citação constante da peça 32. O acórdão foi julgado na sessão do dia 4/6/2019.
5.11. Aplicando as balizas definidas por esta Corte no Acórdão 1441/2016-TCU-Plenário ao caso em exame, verifica-se que as pretensões punitiva e de ressarcimento não estariam prescritas, pois entre o termo inicial e a interrupção do prazo prescricional e da interrupção (citação) até o julgamento decorreram menos de dez anos.
b) Análise da prescrição segundo o regime da Lei 9.873/99
5.12. Caso se adote as premissas fixadas na Lei 9.873/1999 ao caso em exame, e mesmo considerando-se o prazo geral, de cinco anos, observa-se que teria ocorrido a prescrição. Para tanto, é preciso considerar os seguintes parâmetros:
b.1) Termo inicial:
5.13. A Lei 9.873/1999, art. 1º, parte final, traz previsão expressa a respeito do início do prazo em se tratando de infração de caráter permanente ou continuado. Nesta hipótese, a prescrição começa a correr não da data de cada fato, e sim 'do dia em que tiver cessado' a permanência ou a continuidade.
5.14. Na hipótese em exame, o recorrente foi condenado pela ausência de comprovação da execução do objeto, logo, entende-se que há de se ter como termo inicial da prescrição a data em que foi apresentada a prestação de contas (22/8/2012) , uma vez que neste instrumento deveria se comprovar a correta execução do objeto.
b.2) Prazo:
5.15. A Lei 9.873/1999 apresenta um prazo geral, de cinco anos (art. 1º) , e um prazo especial, previsto no art. 1º, § 2º, a saber: 'quando o fato objeto da ação punitiva da Administração também constituir crime, a prescrição reger-se-á pelo prazo previsto na lei penal'.
5.16. Entende-se, inexistir nos autos, elementos suficientes para afirmar que a irregularidade, discutida nesta TCE, configura crime, logo, deve-se aplicar, a nosso sentir, o prazo geral de cinco anos estabelecido no art. 1º, da Lei 9.873/1999.
5.17. Assim, entende-se que do início da contagem do prazo até o primeiro marco interruptivo não devem ter decorridos cinco anos, sob pena da ocorrência da prescrição.
b.3) Da prescrição intercorrente:
5.18. Nos termos do art. 1º, § 1º, da Lei 9.873/1999, opera-se a prescrição intercorrente se o processo ficar paralisado por mais de três anos, aguardando 'julgamento ou despacho'.
5.19. Note-se que há uma correlação entre essa hipótese e as causas de interrupção da prescrição do art. 2º. Com efeito, uma vez interrompida a prescrição por alguma das hipóteses do art. 2º, o processo não pode ficar inativo, sem qualquer inovação processual relevante, por mais de três anos.
5.20. Trata-se de prazo específico, não se aplicando nem o prazo geral de cinco anos nem o prazo especial, da lei penal (§ 2º) . A finalidade da prescrição intercorrente, com seu prazo próprio, é a de assegurar a eficiência e celeridade nas apurações administrativas. Seria contrário a essa finalidade a paralisação injustificada do processo por período maior que o triênio estabelecido para a hipótese.
5.21. A extrapolação do prazo de três anos, sem inovação relevante no processo, pode configurar negligência. Por isso, além de se operar a prescrição, deve-se promover a 'apuração da responsabilidade funcional decorrente da paralisação, se for o caso'.
5.22. Em muitas situações o exame da prescrição intercorrente pode ficar prejudicado nos processos já em tramitação no TCU. Como a ação de ressarcimento era considerada imprescritível, as peças que compõem a tomada de contas especial, elencadas no art. 10 da Instrução Normativa- TCU 71/2012, não contemplam informações pormenorizadas quanto ao andamento do processo na fase interna, o que pode prejudicar a análise de eventual paralisação por mais de três anos.
5.23. Assim, caso o tribunal venha a adotar a sistemática da Lei 9.873/1999 para aferir a prescrição, convém avaliar, oportunamente, a possibilidade de ajustes na IN-TCU 71/2012, para que as tomadas de contas especiais encaminhadas ao tribunal contemplem informações sobre as interrupções ocorridas na fase interna do procedimento (como, por exemplo, declaração do órgão instaurador da TCE, de que o processo não ficou paralisado por mais de três anos, na forma do art. 1º, § 1º, da citada lei) .
5.24. Estabelecidas as premissas: (a) termo inicial e (b) prazo e (c) prescrição intercorrente, há que se apurar as causas interruptivas da prescrição.
b.4) Interrupções por atos inequívocos de apuração dos fatos:
5.25. No regime da Lei 9.873/1999, a prescrição se interrompe 'por qualquer ato inequívoco, que importe apuração do fato' (art. 2º, II) .
5.26. Importante mencionar que diversos são os atos que interrompem a prescrição intercorrente, atos estes que têm em sua gênese e objetivo dar impulso ao processo e a solução do feito. Podem ser citadas, sem a pretensão de exauri-las, as hipóteses capazes de impedir o alcance da prescrição intercorrente, quais sejam:
a) qualquer ato legal ou regulamentar que impulsione o processo à tomada de decisão, tais como o requerimento para a produção de provas necessárias à apuração do feito, notificação da parte interessada para apresentar defesa ou alegações finais;
b) decisão que julgue pedido da parte interessada;
c) informes que consolidem a apuração do fato e informes que sirvam de fundamento para decisão de autoridade ou colegiado, notas e pareceres técnicos, pareceres jurídicos;
d) decisões de autoridades ou colegiados;
e) aditamento da inicial, entre outros.
5.27. Com esses fundamentos, é possível verificar que a prescrição foi interrompida:
 (1) em 4/9/2012 (peça 7, p. 43) , por ocasião da expedição do Ofício 4458/2012 do concedente, demandando o encaminhamento do 'Relatório de Execução da Receita e Despesa - Anexo II, devidamente preenchido, detalhando item por item, de acordo com o previsto na Planilha de Orçamento;
 (2) em 28/1/2014 (peça 7, p. 52) , por ocasião do Ofício 0509/2014, que requereu comprovações adicionais.
 (3) em 2/4/2015 (peça 7, p. 80-1) , por ocasião do Ofício 047/2015, que requereu a 'comprovação da efetiva realização das oficinas por meio de listas de presenças de alunos, listas de instrutores e declaração do local onde se deram as atividades';
 (4) em 10/8/2015 (peça 7, p. 86-7) , ante a emissão do Laudo Final sobre a Prestação de Contas 235/2015, reprovando-as contas e inabilitando o proponente;
 (5) em 18/8/2017 (peça 13, p. 1-6) , ante a emissão do Relatório de Tomada de Contas Especial;
 (6) em 10/9/2018 (peça 1) , em razão da abertura de TCE nesta Corte de Contas.
b.5) Interrupções pela citação dos responsáveis nesta Corte:
5.28. A prescrição também é interrompida 'pela notificação ou citação do indiciado ou acusado, inclusive por meio de edital', nos termos do art. 2º, I, da Lei 9.873/1999. E, no regime dessa lei, a interrupção se dá pela citação propriamente dita, e não pelo despacho que a ordena. Com esse fundamento, houve nova interrupção em decorrência da citação desta Corte de Contas para a apresentação das alegações de defesa:
 (1) em 6/12/2018 (peça 32) , citação realizada por esta Corte de Contas.
5.29. Cabe destacar, por oportuno, que, em se tratando de devedores solidários, a interrupção da prescrição feita a um prejudica aos demais. Incide, nesse caso, regra própria da teoria geral das obrigações, segundo a qual 'a interrupção efetuada contra o devedor solidário envolve os demais' (art. 204, § 1º, do Código Civil) . São consequências próprias da solidariedade (a exemplo da regra de que o credor pode demandar qualquer dos devedores, art. 275 do Código Civil) , que não precisam ser repetidas em cada diploma legal específico.
b.6) Interrupção pela decisão condenatória recorrível:
5.30. Por fim, a prescrição também se interrompe 'pela decisão condenatória recorrível' (art. 2º, III, da Lei 9.873/1999) . Com esse fundamento, houve a interrupção em 4/6/2019, data da sessão em que foi proferido o acórdão condenatório (peça 38) . Essa interrupção é relevante, por estabelecer prazo para julgamento do recurso.
b.7) Exame do caso concreto:
5.31. Especificamente quanto a esta TCE, as próprias causas de interrupção enumeradas acima permitem evidenciar que o processo teve andamento regular, não se operando a prescrição ou mesmo a prescrição intercorrente.
5.32. Desde o termo inicial até o julgamento do mérito por esta Corte em nenhum momento as causas interruptivas, do art. 2º, ultrapassaram os cinco anos (marco inicial) ou três anos (prazos para prescrição intercorrente) .
5.33. Logo, há informações suficientes nos autos para evidenciar o regular andamento do feito, não se verificando a prescrição prevista na Lei 9.873/1999.
b.8) Conclusão:
5.34. Independentemente da existência de outras causas interruptivas não enumeradas acima (notas técnicas, pareceres, instruções de auditores nesta Corte, manifestação do MP-TCU) , cujo levantamento não se fez necessário, observa-se, pelos eventos indicados, que em nenhum momento transcorreu prazo suficiente para se operar a prescrição (nem mesmo se se considerasse o prazo geral de cinco anos) , tomando-se por referência a Lei 9.873/1999, tida pelo STF como norma regente da prescrição da pretensão punitiva pelo TCU.
5.35. Partindo-se da premissa de que a pretensão reparatória segue as mesmas balizas, enquanto não houver norma específica a respeito, a demonstração de que não se operou a prescrição punitiva impõe, como consequência, a conclusão de que também é viável a condenação ao ressarcimento do prejuízo apurado nos autos.
6. Da juntada das fotos e da Moção de Congratulações assinado pelo Presidente da Câmara Municipal de Araxá.
6.1. Em síntese, na peça 73, recebida como recurso, requer-se a juntada de fotos (peça 74) , bem como a Moção de Congratulações assinado pelo Presidente da Câmara Municipal de Araxá (peça 74, p. 5) e a reconsideração do julgado.
Análise:
6.2. Entende-se que as fotografias e o documento da Câmara Municipal de Araxá são insuficientes para afastar os fundamentos e reverter a condenação.
6.3. Veja o que foi disposto no relatório voto condutor (peça 40) , acolhido como razões de decidir pelo Relator, verbis:
'21. Dentre as irregularidades praticadas, além das relacionadas à incompletude do Material de Divulgação, encontra-se a não comprovação da efetiva realização das apresentações programadas, sendo as fotografias e os vídeos apresentados considerados insuficientes, haja vista a ausência de contextualização, não se podendo comprovar a que evento específico os mesmos se referem.
22. E a não comprovação da efetiva realização das apresentações programadas fere gravemente o que se pode qualificar como o núcleo central do projeto em si, pois, conforme previsto no Plano de Trabalho (peça 7, p. 2-3) , o objeto principal da avença era a realização de oficinas e apresentações, e a sua consequente divulgação, restando manifestamente não atingidos os objetivos da avença.
23. Conforme a jurisprudência do TCU, a frustração dos objetivos da avença importa a condenação do responsável à devolução dos recursos federais transferidos, ainda que parte ou a totalidade dos recursos repassados tenha sido aplicada no objeto do ajuste (Acórdãos 3324/2015 e 4312/2014, ambos da 2ª Câmara; 1731/2015 e 5661/2014, da 1ª Câmara) .
24. E, uma vez materializada a não comprovação da boa e regular aplicação dos recursos pactuados por meio do Pronac 11-3197, a data de atualização dos débitos deve ser a data da captação dos recursos, em obediência ao art. 9º da IN/TCU 71/2012 (modificada pela IN/TCU 76/2016) , devendo os valores serem recolhidos ao Fundo Nacional de Cultura, a exemplo do que restou decidido por esta Corte no Acórdão 520/2014-TCU-Plenário.'
6.4. Veja que as fotografias juntadas sugerem a reunião com crianças, mas não há como as contextualizar e relacionar ao objeto do projeto e não se pode comprovar a que evento específico as fotografias se referem. Ademais, as fotografias não nos parecem se referir a apresentações o que dificulta a reversão dos fundamentos da condenação já detalhados.
6.5. Com relação à moção de congratulações da Câmara Municipal de Araxá (peça 74, p. 5) , há que se destacar que ela não é suficiente para demonstrar exatamente o que foi executado e se a execução está de acordo com o plano de trabalho celebrado entre o recorrente e o concedente. Veja o que restou relatado nas verificações do concedente (peça 7, p. 83-4) e reproduzido no relatório do voto condutor (peça 40) , verbis:
'o material de divulgação enviado pelo proponente está bastante incompleto quando se considera a captação, inclui um encarte de jornal, anúncio em revista, um CD com jingle de mídia radiofônica, e fotografias de banners e outdoors. ... há um clipping de imprensa no qual pode-se constatar que 40 alunos foram inicialmente beneficiados numa pré-seleção, restando 20 alunos pós seleção. No jornal 'Interação' é possível ver que vinte alunos participaram das apresentações. Cabe ressaltar, contudo, que o projeto padece de comprovação sistematizada e que não deixe dúvidas a respeito da efetiva execução de todas as atividades propostas, uma vez que o proponente captou 100% dos recursos autorizados e as apresentações eram apenas parte das atividades que deveriam ter sido realizadas. Não resta comprovado o plano de execução presente na folha de número 03 do projeto. As fotografias supracitadas encontram-se em número ínfimo, não sendo possível atestar a efetividade das atividades. Foi oferecida oportunidade ao proponente de sanar as dúvidas suscitadas pela prestação de contas, mas não houve manifestação. Sugere-se a reprovação do projeto por falta de clareza na comprovação do objeto. Os vídeos enviados não possuem contextualização e não se sabe quando e em que condições foram realizados. Cabe lembrar que as apresentações são apenas o cume de um processo educacional de inclusão social.'
6.6. Resta inequívoco que alguma atividade no âmbito do projeto foi realizada, mas de acordo com os elementos dos presentes autos, insuficientes para comprovar a completa execução do pactuado.
6.7. Nessa toada, entende-se que o documento emitido pela Câmara Municipal de Araxá não tem o condão de sanear as irregularidades constatadas pelo concedente, o que impõem a manutenção do acórdão condenatório.
CONCLUSÃO
7. Das análises anteriores, conclui-se que:
a) no tocante à prescrição do débito:
a.1) em decorrência do sentido e alcance do art. 37, § 5º, da Constituição Federal, definidos pelo STF no julgamento do Recurso Extraordinário 636.886, é prescritível a pretensão reparatória exercida pelo tribunal de contas. Os fundamentos da decisão e a ausência de ressalvas na enunciação da tese permitem concluir que a ação de ressarcimento pode se desenvolver a qualquer tempo, na hipótese de condutas dolosas, apenas no âmbito judicial, sujeitando-se à prescrição na esfera administrativa;
a.2) até que sobrevenha norma específica para disciplinar a prescrição relativa à atuação do tribunal de contas, entende-se aplicável o regime previsto na Lei 9.873/1999. Referida lei contempla parâmetros que preponderam no conjunto de normas de direito público e que são compatíveis com o rito do processo de controle externo, e já é utilizada pelo STF para estabelecer limitação temporal ao exercício da pretensão punitiva pelo TCU;
a.3) aplicando-se os parâmetros tanto do Acórdão 1441/2016-TCU-Plenário, quanto da Lei 9.873/1999 à situação em exame, verifica-se que não se operou a prescrição.
b) a juntada das fotos (peça 74) e a Moção de Congratulações assinado pelo Presidente da Câmara Municipal de Araxá (peça 74, p. 5) não são suficientes para comprovar a regularidade da aplicação dos recursos e afastar a condenação imposta pelo acórdão recorrido;
7.1. Com base nessas conclusões, propõe-se negar provimento ao recurso.
PROPOSTA DE ENCAMINHAMENTO
8. Ante o exposto, com fundamento nos arts. 32, I e 33, da Lei 8.443/92 c/c o art. 285, caput, do RI-TCU, submetem-se os autos à consideração superior, propondo-se:
a) conhecer do recurso e, no mérito, negar-lhe provimento;
b) informar ao (s) recorrente (s) e demais interessados do acórdão a ser proferido, destacando que o relatório e o voto que o fundamentam podem ser acessados por meio do endereço eletrônico www.tcu.gov.br/acordaos."
O Ministério Público junto ao TCU (peça 95) , anuindo ao mérito da proposta da unidade instrutora, manifestou-se nos termos do seguinte parecer:
"À vista dos elementos constantes dos autos, manifestamo-nos, no essencial, de acordo com a proposta da Serur (peça 90) .
Por oportuno, registramos nossas considerações no tocante à aferição da prescrição com base na Lei 9.873/99 (Lei da Prescrição Administrativa) , matéria de ordem pública que voltou a ser objeto de crescentes considerações no âmbito do TCU após a decisão do Supremo Tribunal Federal no RE 636.886 (Tema 899 da repercussão geral) .
Sobre a aferição da prescrição com base Lei 9.873/99, não endossamos conclusão pela prescrição do débito (pretensão de ressarcimento) baseada no referido julgado do STF, porquanto tal decisão não transitou em julgado, podendo ainda ser revista ou sofrer modulações, o que pode modificar substancialmente o conteúdo daquela decisão inicial que, por sua vez, contrasta com a regra da imprescritibilidade do ressarcimento ao erário prevista no art. 37, § 5º, da Constituição e, até o momento, consagrada em uníssono na jurisprudência do TCU.
Também não sustentamos conclusão pelo sobrestamento do julgamento do processo até a decisão definitiva do STF sobre o RE 636.886, porquanto tal medida pode gerar precedente capaz de provocar enorme acúmulo de processos não julgados e trazer prejuízos à contemporaneidade do controle externo ao criar jurisprudência contrária ao Princípio da Independência de Instâncias.
No tocante à aferição da prescrição da pretensão punitiva, alinhamos nosso posicionamento ao da Procuradora-Geral do MP/TCU (TC Processo 032.048/2016-5) e aos julgados mais recentes do STF, no sentido da aplicabilidade da Lei 9.873/99 em detrimento do entendimento do Acórdão 1441/2016-TCU-Plenário, considerando que a referida lei apresenta uma especificidade maior e mais alinhada com a atividade de controle externo.
Nesse sentido, a Lei 9.873/99 (alterada pela Lei 11.941/09) estabelece prazo de prescrição para o exercício da ação punitiva pela Administração Pública Federal, dispondo ainda sobre o termo inicial e as causas de interrupção da respectiva contagem:
'Art. 1o Prescreve em cinco anos a ação punitiva da Administração Pública Federal, direta e indireta, no exercício do poder de polícia, objetivando apurar infração à legislação em vigor, contados da data da prática do ato ou, no caso de infração permanente ou continuada, do dia em que tiver cessado.
§ 1o Incide a prescrição no procedimento administrativo paralisado por mais de três anos, pendente de julgamento ou despacho, cujos autos serão arquivados de ofício ou mediante requerimento da parte interessada, sem prejuízo da apuração da responsabilidade funcional decorrente da paralisação, se for o caso.
§ 2o Quando o fato objeto da ação punitiva da Administração também constituir crime, a prescrição reger-se-á pelo prazo previsto na lei penal.
Art. 2o Interrompe-se a prescrição da ação punitiva:
I - pela notificação ou citação do indiciado ou acusado, inclusive por meio de edital;
II - por qualquer ato inequívoco, que importe apuração do fato;
III - pela decisão condenatória recorrível.
IV - por qualquer ato inequívoco que importe em manifestação expressa de tentativa de solução conciliatória no âmbito interno da administração pública federal.'  (grifamos) 
Com efeito, a contagem do prazo prescricional será interrompida e restituída na integralidade sempre que verificada a ocorrência de alguma das hipóteses legais, não havendo vedação legal no sentido de que esse prazo seja interrompido mais de uma vez, como no presente caso, haja vista a ocorrência de várias hipóteses interruptivas até o momento, cada qual restituindo a integralidade do prazo prescricional previsto na Lei 9.873/99.
No presente caso, a apresentação da prestação de contas ocorreu em 22/8/2012, sendo interrompida a contagem do prazo prescricional em 4/9/2012 (ofício do órgão concedente/fiscalizador, peça 7, p. 43) , 28/1/2014, 2/4/2015, 10/8/2015, 18/8/2017, 10/9/2018 (autuação do processo no TCU) , 6/12/2018 (citação, peça 32) e 4/6/2019 (acórdão condenatório, peça 38) , não permanecendo o processo parado por mais de três anos, tampouco por mais de cinco anos sem a ocorrência de causa interruptiva prevista no artigo 2º da Lei 9.873/99.
Percebe-se que, havendo o andamento regular do processo, torna-se até mesmo mais difícil a ocorrência da prescrição com base na Lei 9.873/99, ocorrendo usualmente várias causas interruptivas aptas a reiniciar a contagem do prazo prescricional na sua integralidade.
Com efeito, a prescrição da pretensão punitiva também não ocorre nestes autos se considerados os parâmetros da Lei 9.873/99 (Lei da Prescrição Administrativa) ."
	É o relatório.

Raquel Silva de Queiroz (OAB/MG 161.776) e outros, representando o Conselho de Participação e Integração da Comunidade Afro Brasileira de Araxá.

Procurador Marinus Eduardo De Vries Marsico.

TOMADA DE CONTAS ESPECIAL. NÃO COMPROVAÇÃO DA APLICAÇÃO DOS RECURSOS CAPTADOS. IRREGULARIDADE DAS CONTAS, CONDENAÇÃO EM DÉBITO E APLICAÇÃO DE MULTA. RECURSO DE RECONSIDERAÇÃO. ARGUMENTOS INSUFICIENTES PARA REFORMA DO JULGADO. CONHECIMENTO E NEGATIVA DE PROVIMENTO.

TOMADA DE CONTAS ESPECIAL (TCE)

Secretaria de Recursos (Serur); Secretaria de Controle Externo de Tomada de Contas Especial (SecexTCE).

Em julgamento, recurso de reconsideração interposto pelo Conselho de Participação e Integração da Comunidade Afro Brasileira de Araxá (Coafro) contra o Acórdão 4117/2019-TCU-Primeira Câmara, por meio do qual o Tribunal julgou suas contas irregulares, imputando-lhe débito e aplicando-lhe multa, em razão da impugnação total das despesas do Pronac 11-3197, que tinha por objeto a realização do projeto "Tambores Africanos", e foi firmado entre o ora recorrente e o então Ministério da Cultura.
A tomada de contas especial que deu origem a estes autos foi instaurada por aquela pasta ministerial em face do Coafro e de seu sócio administrador, Clayton Aires da Silva.
Conforme destacado no voto condutor do acórdão recorrido e no relatório precedente:
"O objetivo do projeto era a realização de oficinas de percussão, cuja pré-seleção contaria com quarenta alunos, dos quais vinte seriam selecionados e receberiam aulas em duas turmas, três vezes por semana, com duração de 120 minutos cada. Após as oficinas estava prevista a realização de apresentações ao público."
Registro que, na fase interna da TCE, a prestação de contas foi considerada precária, sendo considerada insuficiente para atestar a execução do objeto pactuado. Instados a sanar dúvidas, não se manifestaram.
No âmbito do TCU, após a devida citação, os responsáveis se mantiveram inertes e foram declarados revéis, tendo suas contas julgadas irregulares e sendo condenados ao pagamento do débito solidário de R$ 169.000,00 (17/8/2011) e a multas individuais de R$ 15.000,00. 
Nesta oportunidade, em sede recursal, o recorrente trouxe aos autos "fotos e documentos que ilustram a realização das atividades e execução do Projeto". Alega em seu favor que "ao final do Projeto a entidade recebeu Moção de Congratulações assinado pelo Presidente da Câmara Municipal de Araxá".
Após examinar as razões recursais, a Secretaria de Recursos concluiu que não foram trazidos elementos suficientes para alterar a deliberação recorrida, razão pela qual, com a concordância do Ministério Público junto ao TCU, propõe o conhecimento e o não provimento do apelo recursal.
Preliminarmente, ratifico o despacho exarado no sentido de que o presente recurso merece ser conhecido, porquanto preenche os requisitos de admissibilidade previstos nos arts. 32, inciso I, e 33 da Lei 8.443/1992.
Quanto ao mérito, concordo com a análise empreendida pela secretaria especializada, transcrita no relatório precedente, a qual enfrentou e afastou com propriedade os argumentos apresentados pelo recorrente, razão pela qual incorporo seus fundamentos às minhas razões de decidir, sem prejuízo das seguintes considerações.
Com efeito, conforme registrado na deliberação recorrida, a irregularidade das contas e a imputação de débito e multa decorreram da impossibilidade de se comprovar a completa execução do projeto apresentado no âmbito do Pronac 11-3197, sobretudo em razão da precariedade dos elementos apresentados em sede de prestação de contas junto ao Ministério da Cultura.
O plano de execução do projeto apresentado pelo proponente especificava a realização de pré-seleção de quarenta alunos e posterior seleção de vinte alunos do ensino básico, os quais participariam de um período de quatro meses de oficinas. Além disso, estavam previstas a realização de apresentações e atividades de divulgação.
Portanto, o projeto contemplava não apenas da realização de apresentações musicais, mas tinha outros objetivos, como desenvolver a "criatividade musical dos adolescentes e jovens" e ensinar a construir instrumentos de percussão.
Após receber a prestação de contas, o ministério promoveu diligências a fim de verificar o cumprimento do projeto nos termos pactuados.
Não obstante o envio de fotografias de apresentações do grupo e de material de divulgação, o órgão questionou a ausência de informações sobre a realização das oficinas, como datas, locais, informações sobre a participação. Ao final, o ministério concluiu que não restou demonstrado o atendimento dos objetivos do projeto, os quais, no seu entender, ultrapassavam a mera realização de apresentações musicais.
No âmbito deste Tribunal, esse entendimento foi corroborado pelo Acórdão 4117/2019-TCU-Primeira Câmara, objeto deste recurso.
Nesta oportunidade, foram acostados aos autos mais algumas fotografias, bem como uma foto de moção de congratulações da Câmara Municipal de Araxá, mencionando o início do projeto "Tambores Africanos".
Ocorre que os novos elementos apresentados são insuficientes para infirmar as conclusões da deliberação recorrida. Isso porque, mais uma vez, as fotografias não preenchem as lacunas verificadas na prestação de contas, como a comprovação do local e período em que foram realizadas as oficinas, bem como comprovação dos alunos beneficiados.
Igualmente, a moção de congratulações da Câmara Municipal de Araxá, em que pese indicar que alguma atividade tenha sido realizada, não comprova que as ações executadas se deram na forma pactuada no plano de execução do projeto.
Tendo em vista que a condenação se baseou no fato de que os responsáveis não se desincumbiram do ônus de demonstrar o atingimento da finalidade pretendida com o projeto de captação e que os elementos apresentados nesta oportunidade não são capazes de alterar o juízo anteriormente formulado, não é possível reformar o julgado, como pretende o recorrente.
Feitas essas considerações, entendo que se deve conhecer e negar provimento ao presente recurso, mantendo-se inalterada a deliberação ora combatida.
Ante o exposto, voto por que o Tribunal adote o Acórdão que ora submeto à deliberação deste Colegiado.
TCU, Sala das Sessões Ministro Luciano Brandão Alves de Souza, em 22 de junho de 2021.
Ministro BRUNO DANTAS 
Relator